【裁判字號】    95,上易,1558
【裁判日期】    970314
【裁判案由】    竊佔
【裁判全文】
臺灣高等法院刑事判決                95年度上易字第1558號
上  訴  人
即  被  告  乙○○
選任辯護人  郭惠吉律師
上列上訴人因竊佔案件，不服臺灣臺北地方法院95年度易字第44
6號，中華民國95年6月28日第一審判決（起訴案號：臺灣臺北地
方法院檢察署94年度偵字第18508號），提起上訴，本院判決如
下：
    主  文
原判決撤銷。
乙○○意圖為自己不法之利益，而竊佔他人之不動產，處有期徒
刑參月，如易科罰金，以銀元參佰元即新台幣玖佰元折算壹日，
減為有期徒刑壹月又拾伍日，如易科罰金，以銀元參佰元即新台
幣玖佰元折算壹日。
    事  實
一、乙○○係臺北市○○區○○段五小段第四０三地號原土地所
    有權人己○○之子（嗣於民國八十三年間由己○○之女癸○○、子○○、辛○○、庚○○等人分割繼承，又於八十七年
    間經法院查封後，於九十四年八月十一日由臺灣新光商業銀
    行股份有限公司【下稱新光銀行】拍賣取得，起訴書誤載乙○○為四０三、四０五地號土地之所有權人），於七十七年
    間，因欲在上開土地上建築房屋，遂介紹甲○○購買臺北市
    中山區○○段○○段四０四、四０四之一地號之土地一同合
    建（甲○○所有權部分為三分之一，其餘部分係其胞姐、胞
    弟所有，起訴書漏載四０四之一地號），事後雙方因故合建
    未談成，詎乙○○意圖為自己不法之利益，欲搭建鐵皮屋供
    己使用，明知上開地段四０三、四０四、四０四之一地號土
    地上之臺北市○○區○○街一０五巷二之一號原先為其父親
    己○○使用之房屋已經荒廢，無人使用占有，竟於九十四年
    四月間，僱請不知情之壬○將前開已然荒廢之房屋拆除整建
    ，並於上開地段第四０三、四０四、四０四之一號地號土地
    上興建鐵皮屋（下稱案爭建物），因而竊佔如附圖所示甲○○暨其姊弟共有之土地面積總計三十一點八平方公尺（第四
    ０三地號土地當時為其姊妹癸○○、子○○、辛○○、庚○○等人所有，為親屬間竊佔，未據告訴）。
二、案經甲○○訴由臺北市政府警察局中山分局報告臺灣臺北地
    方法院檢察署檢察官偵查後聲請簡易判決處刑，原審認不宜
    以簡易判決處刑，改依通常程序審理。
    理  由
一、訊據上訴人即被告乙○○雖不否認僱請壬○興建上開位於第
    四０三、四０四、四０四之一號地號土地上之鐵皮屋，惟否
    認有何竊佔犯行，辯稱：位於上開各地號土地上原有之建築
    物即臺北市○○區○○街一０五巷二之一號房屋本為其父親
    己○○所有，父親過世後，由其使用該房屋，房屋所佔用其
    中第四０三地號土地亦為己○○所有，七十七年間為求合建
   ，乃出資一部分，由告訴人甲○○出名購買隔壁之第四０四
   、四０四之一地號土地，九十四年四月間因為房屋漏水所以
    才會僱工修繕，原有之樑柱、牆壁都存在，並非荒廢，亦無
    擴建等語。經查：
（一）臺北市○○區○○街一０五巷二之一號房屋原為被告之父
      親己○○使用，而該房屋所坐落各筆土地，其中臺北市○○區○○段五小段第四０三地號原亦為己○○所有，嗣於
      八十三年間由己○○之女癸○○、子○○、辛○○、庚○○等人分割繼承，又於八十七年間經法院查封後，於九十
      四年八月十一日由新光銀行拍賣取得，而第四０三地號土
      地之相鄰地號第四０四、四０四之一號地號則為告訴人甲○○於七十七年間購得，其登記之所有權為三分之一，其
      餘三分之二為告訴人姊弟所有等情，為被告所不否認，並
      有告訴人所提出之土地所有權狀、地籍圖騰本（偵查卷第
      二五、二六頁）及臺北市中山地政事務所九十五年五月十
      八日北市中第二字第０九五三０八三五０００號函暨所附
      之臺北市○○區○○段五小段第四０三、四０四、四０四
      之一地號最新土地登記謄本等（原審卷第一七四至一七八
      頁）在卷可稽，足認被告始終未曾是臺北市○○區○○街
      一０五巷二之一號房屋或臺北市○○區○○段五小段第四
      ０三、四０四、四０四之一地號土地之所有權人。
（二）系爭建物為九十四年四月間由被告僱請壬○興建，坐落於
      臺北市○○區○○段五小段第四０三、四０四、四０四之
      一地號土地上，其中佔用第四０四地號土地之面積為二十
      八平方公尺、佔用第四０四之一地號土地之面積為三點八
      平方公尺（總計佔用第四０四、四０四之一地號土地面積
      為三十一點八平方公尺），亦為被告所不否認，核與證人
      壬○此部分證述相符，復經原審勘驗現場，並請臺北市中
      山地政事務所承辦人員測量及繪製土地複丈成果圖，有原
      審勘驗筆錄、臺北市中山地政事務所上開函文所附土地複
      丈成果圖附卷可參（原審卷第七五至七八頁，第一七四至
      一八○頁），足認系爭建物於九十四年四月間確實佔用告
      訴人所有之臺北市○○區○○段五小段第四０四、四０四
      之一地號土地面積達三十一點八平方公尺無誤。
（三）被告辯稱：案爭建物前身之房屋為其父親所有，其父親過
      世後由其使用，房屋內放置的是佳慶文化事業有限公司、
      正傳有限公司及里辦公室的東西乙節，為證人即告訴人所
      否認，並證稱：被證十二照片上之建物（即案爭建物興建
      前之房屋）為其所有，其購買該土地時就是這樣點交的，
      但是其並未使用，也未將廁所封起來，所以那裡的廁所是
      大家在使用的，從來沒有做過修繕，也沒有同意其他人去
      修繕等語（原審卷第一六四頁），而證人即案爭建物所在
      之江山里十四鄰鄰長戊○○亦證述：四０四地號土地上的
      房子是舊房子，是租給修理廠，由修理廠興建之廁所，之
      後修理廠沒做了，附近的人都可以去那裡上廁所，那邊是
      雜草、丟垃圾，不知四○三號土地上房子何時拆掉，但鐵
      皮屋是去年才蓋的等語（偵查卷第六二頁），顯與被告所
      辯不符，且觀諸被告所提系爭建物興建前舊有現場照片：
      該物牆壁確有WC字樣（原審卷第五九頁），足認證人戊○○所述，有證據可佐，堪予採信，況且該舊有房屋果如被
      告所言堆放佳慶文化事業有限公司、正傳有限公司及里辦
      公室之物品，自應屬有價值之物，而有避免遭破壞、竊取
      之必要，然觀諸被告上開所提照片：房屋上方及周遭牆邊
      雜草叢生，房屋周邊堆置破舊之鐵架、腳踏車、垃圾、雜
      物，且無任何防止他人進入之門扇等情，實難認該房屋為
      有人使用中，則證人即告訴人與戊○○證稱該房屋都沒有
      在使用，已經荒廢，只是原有的廁所沒有封起來，供附近
      市場之人任意使用乙節，即堪採信，被告辯稱：一直都在
      使用該房屋云云，即難採信。
（四）被告辯稱：一直使用該建物，有水電單據，號表照片可證
      ，且被告經營之正傳公司所有之壓力鍋等物，及里辦公室
      之沙包等物亦置放該處，而被告之弟至八十八年仍設籍該
      處，足認被告一直使用該建物等語，然觀諸該水電收據
      均係七十四年十月至十一月間等情（原審卷第五七至五八
      頁），倘被告其後尚在使用，何以僅止於七十四年？是上
      開單據，不能為有利被告之認定，而所謂水錶照片所示（
      本院卷一第四七頁）：僅係牆邊一隅，有一水錶。無從得
      知係何處或何時之水錶，難認與本案有關聯性，亦無從採
      為有利被告之證據。何況，台灣電力股份有限公司台北市
      區營業處函覆本院稱：台北市○○街一○五巷二號之一（
      電號00-00-0000-十-五）之用戶名字自七十三年
      三月十三日過戶為己○○，至八十年三月十一日欠費終止
      契約至今等語（本院卷一第一○七頁），另台北自來水事
      業處函覆本院稱：台北市○○街一○五巷二號之一水栓已
      於七十七年九月一日由己○○清結水費並辦理裝置拆除等
      語（本院卷一第一○九頁），顯見被告之父早已斷絕系爭
      建物之水電，是被告辯稱一直使用中等語，已與上開證據
      不符，且不符情理，蓋無水電之建物，於現今社會，實難
      使用，被告因而於本院改辯稱：是由一○五號拉電線，
      並由該屋預留水管給丙○○○等語，而證人即被告妹婿丑
      ○○於本院附和稱：由一○五號拉電線，並由該屋預留水
      管給丙○○○等語（本院卷一第五四頁背面），然原審勘
      驗現場時，並無任何牽拉水電線路之情況，有現場照片在
      卷可參（原審卷第八三至九二頁），是證人丑○○所言，
      即乏證據可參，無非迴護之詞，不能採信。至於被告辯
      稱：被告經營之正傳公司所有之壓力鍋等物亦置放該處，
      有照片可證乙節，然觀諸被告所提照片所示：係爭建物建
      築時，其內置放有方形及圓形似鋼鐵器物等情（原審卷第
      六四頁），不能證明該物係何人所有？及於何時放置該處
      ？無從以之證明被告此一辯解，而有關里辦公室沙包置放
      該處等情，依警方蒐證照片所示：是有養工處字樣之沙包
      ，置放該處（偵卷第三二至三六頁），然此係案發後，警
      方至現場所拍攝，亦不能證明係何人於何時置放，難採為
      有利被告之證據。至於被告之弟設籍於系爭地點乙節，
      固據提出戶籍謄本為證（本院卷第四八頁），然於法被告
      與其弟，係不同法律主體，不能以其弟之行為，視為被告
      之行為，亦不能以此推論係被告佔有使用。至於被告所提
      證明書，用以證明被告繼承其父而管理系爭建物乙節，該
      證明書為審判外陳述，難認有證據能力，合予敘明。證
      人丑○○證稱：舊有房子不知何人蓋的，系爭房子作倉庫
      用，有上鎖，我也有用，不清楚何時沒水、電錶，整建時
      ，堆放被告的物品等語（本院卷一第五二至五四頁），雖
      稱是做倉庫，有上鎖，然依證人即鄰長戊○○證稱：四０
      四地號土地上的房子是舊房子，是租給修理廠，由修理廠
      興建之廁所，之後修理廠沒做了，附近的人都可以去那裡
      上廁所等語（偵卷第六二頁），核與案發照片所示：乃係
      廁所，並未上鎖等情相符（原審卷第五九頁），則證人戊○○所述，有客觀證據可佐，自堪採信，證人丑○○所述
      ，與上開證據不符，不足採信；至於，證人寅○○證稱：
      從小住在該處附近，民國六十七年當兵回來，就沒住那，
      據我了解，該屋本是老里長己○○使用，後來由他兒子（
      按即被告）使用，詳情不清楚，該屋有上鎖。六十四年之
      前有人住，後來就沒看到有人住等語（本院卷一第五五至
      五六頁），雖稱有上鎖，然亦稱詳情不知，且與上開證人
      戊○○及案發前照片不符，不能採為有利被告之證據。綜
      上，被告辯稱：一直使用等語，不能採信。
（五）被告辯稱：係就原有使用之建物原地修繕改建乙節，並提
      出其發文臺北市政府工務局建築管理處違建處理科違建查
      報隊之授權、自行拍照存證及聲請准予拍照列管聲請書暨
      附件為證，惟原審及本院函詢臺北市政府工務局建築管理
      處（下稱建管處），該處函覆稱：被告上開函文所指臺北
      市○○區○○街一０五巷二之一號房屋前為舒蘭街五十九
      巷一四一弄四十之四號建築物，經該處調閱五十二年臺北
      市違章建築調查表之紀錄，上開房屋已經為全部拆除，被
      告所檢送該處之照片，現場舊有違建於修繕前應屬全毀，
      亦即案爭建物為未經申請擅自搭蓋金屬鐵棚架之新違建等
      情，有建管處九十五年三月三十一日北市工建查字第０九
      五六三三六三八００號函暨所附五十三年一月十日臺北市
      違章建築調查表、舊有建物所在地點於八十三年、九十一
      年之航空空照圖、案爭建物興建過程之照片，九十七年一
      月十四日北市都建查字第０九六七三三八二○００號函暨
      所附照片等在卷可稽（原審卷第九四頁，第一○五至一一
      八頁，本院卷二第五至七頁），更見證人林建良與戊○○
      上開證稱：舊有房屋已經荒廢等情，均屬實在，而被告辯
      稱：舊有房屋一直都有使用，案爭建物是依照原有建物修
      繕云云，並非可採，由此足認，被告對於系爭建物於九十
      四年四月間興建前，已經荒廢之舊有房屋顯然早已無占有
      、使用之意思，難認被告興建系爭建物，係針對原使用房
      屋就所坐落之臺北市○○區○○段五小段第四０四、四０
      四之一地號土地佔有狀態中，變更其使用方法。是辯護人
      辯稱：僅係變更使用狀態等語，即有誤會。辯護人另辯稱
      ：上開空照圖可見系爭建物等語，然觀諸該空照圖為黑白
      ，而八十三年空照圖圈劃處，是有建物，然不甚清晰，不
      能遽認與系爭建物相同，另九十一年之照片圈劃處註記陰
      影處，無從辨認建物情況等情（原審卷第一一一至一一二
      頁），是辯護人所辯，亦難遽採。
（六）被告辯稱：系爭建物是依照舊有房屋之樑柱、牆壁興建，
      所以並非新的竊佔行為云云，而證人壬○亦附和其詞稱其
      係依照舊房屋興建云云（偵查卷第四八頁、原審同上勘驗
      筆錄），證人丑○○附和稱：舊結構都在，將原來鐵架包
      起來，拆掉鐵皮屋，牆壁沒有拆等語（本院卷一第五四頁
      背面），證人寅○○證稱：改建方式是屋頂有換過，牆壁
      也是鐵板包起來，牆壁原來是磚頭等語（同上卷第五六頁
      背面），然如前建管處函所述，系爭建物於九十四年四月
      間興建前之最早舊有房屋已經荒廢，應屬全毀，而依證人
      戊○○所述，系爭建物本係修車廠所建廁所，其後且為無
      人占有、使用，供大眾使用等情，則被告之後新建鐵皮屋
      之行為自屬新的竊佔行為，與被告是否保留原有房屋之樑
      柱、牆壁均無關係，是被告所辯，不能採信。
（七）被告提出承諾書，並辯稱：伊在告訴人購買土地時有出資
      八十萬元，所以與告訴人就上開地段第四０四、四０四之
      一地號土地有共同出資以共同合建之民事上關係云云，惟
      證人即告訴人證稱：當時其會購買該土地是被告介紹，因
      被告與原地主有嫌隙，原地主知道被告要其購買土地合建
      ，所以提高該筆土地之價款，被告為促成第四０三、四０
      四地號土地之合建，承諾就原地主提高之八十萬幫忙出資
      讓其購買該土地，其才會答應購買，否則才不會以比市價
      高之價格買該土地，並沒有承諾要登記第四０四地號土地
      之所有權給被告，而且八十萬元部分，被告只兌現四十萬
      元等語（原審卷第一六八頁），再參諸該承諾書之內容：
      亦僅為被告為促成其父親己○○與丁○○（即告訴人之胞
      姐）共同開發土地，承諾願意在丁○○購買第四０四、四
      ０四之一地號土地之買賣部分承擔八十萬元作為共同開發
      之費用等情（偵查卷第五六頁），是該承諾書僅能作為被
      告之父己○○與告訴人之胞姐丁○○就共同開發第四０三
      、四０四、四０四之一地號土地所為之約定，自難作為被
      告就第四０四、四０四之一地號土地是否有權使用、占有
      之有利認定。
（八）綜上，被告既然早已無使用該舊有房屋之意思及行為，又
      明知上開地段第四０四、四０四之一地號土地非其所有，
      而屬告訴人所有，竟拆除該舊有房屋興建案爭建物供自己
      使用，顯有為自己不法利益之意圖。被告所辯，均不足採
      。本件事證明確，被告犯行，洵堪認定。
二、被告行為後，刑法於九十五年七月一日修正生效，與本案有
    關者，刑法第三十三條第五款，罰金最低額，由銀元一元，
    修正為新台幣一千元，比較新舊法，自以修正前為有利被告
    ，而刑法分則各條所定罰金最高額則未變更，附此敘明。故
    核被告所為係犯刑法第三百二十條第二項竊佔罪。其利用
    不知情之壬○興建案爭建物以竊佔告訴人所有上開地段第四
    ０四、四０四之一地號土地，為間接正犯。被告犯行，係
    在九十六年四月二十四日之前，應依中華民國九十六年罪犯
    減刑條例第二條第一項第三款，第七條規定，減其宣告刑二
    分之一。
三、原審以事證明確，予以論罪科刑，固非無見，惟未及比較新
    舊刑法，及適用中華民國九十六年罪犯減刑條例減刑，尚有
    未洽，被告上訴，否認犯行，固無理由，惟原判決既有上述
    瑕疵可指，即屬不能維持，應由本院撤銷改判，爰審酌被告
    另因案經判決，有臺灣高等法院被告前案紀錄表在卷可稽，
    犯罪後未坦承犯行，復未賠償告訴人所受損失，其竊佔之面
    積僅為三十一點八平方公尺，與其犯罪之動機、手段、目的
    等一切情狀，量處如主文第二項所示之刑，並減其宣告刑二
    分之一，又被告行為後，刑法第四十一條修正為以新台幣一
    千元、二千元、三千元折算一日，較諸修正前銀元三百至九
    百元為不利被告，依刑法第二條第一項前段，自應依修正前
    刑法諭知易科罰金之折算標準。
據上論斷，應依刑事訴訟法第三百六十九條第一項前段、第三百
六十四條，第二百九十九條第一項前段，刑法第二條第一項，第
三百二十條第二項、修正前刑法第四十一條第一項前段，刑法施
行法第一之一條，修正前罰金罰鍰提高標準條例第二條，現行法
規所定貨幣單位折算新台幣條例第二條，判決如主文。
本案經檢察官姜貴昌到庭執行職務。
中    華    民    國    97    年    3     月    14    日
                  刑事第十八庭審判長法  官  溫耀源
                                    法  官  陳健順
                                    法  官  周政達
以上正本證明與原本無異。
不得上訴。
                                    書記官  莊昭樹
中    華    民    國    97    年    3     月    14    日
附錄：本案論罪科刑法條全文
中華民國刑法第三百二十條
（普通竊盜罪、竊佔罪）
意圖為自己或第三人不法之所有，而竊取他人之動產者，為竊盜
罪，處五年以下有期徒刑、拘役或五百元以下罰金。
意圖為自己或第三人不法之利益，而竊佔他人之不動產者，依前
項之規定處斷。
前二項之未遂犯罰之。


司法院資訊處製作；財團法人民間司法改革基金會備份。
